【裁判字號】    89,判,1169
【裁判日期】    890421
【裁判案由】    退伍
【裁判全文】
行  政  法  院  判  決                          八十九年度判字第一一六九號
    原      告  甲○○
    被      告  空軍總司令部
右當事人間因退伍事件，原告不服行政院中華民國八十八年二月六日台八十八訴字第
○五六一二號再訴願決定，提起行政訴訟，本院判決如左︰
    主  文
原告之訴及附帶損害賠償之請求均駁回。
    事  實
緣原告於民國八十六年十一月十九日向行政院陳情補發退伍金，經該院轉由被告空軍
總司令部（以下簡稱空軍總部）人事署以八十六年十二月三十一日（八六）造以字第
一三○八二號函復，略以原告陳情補發自輔導轉業民航至脫離輔導就業止之退除給與
，於法無據，未准所請。原告不服，乃循序提起行政訴訟，茲摘兩造訴辯意旨於次
：
原告起訴意旨及補充理由略謂：查國防部之決定及行政院再訴願決定認事謬誤，及曲
解法令，實難甘服，茲說明如下：(一)依陸海空軍官服役條例施行細則第一項第一款規
定：「軍官退伍除役時經輔導委員會安置就業者應緩發應得退除給與」，而本案原告
係被告逕行發布命令退伍又介紹荐請華航服務，有被告退伍令及人事署函影印本可以
佐證，何況原告又領有行政院輔導委員會發給之證明書載明：「無輔導就業紀錄」，
足證原告之「介紹荐請」究與「輔導就業」有別，自無上開法條適用之餘地，茲不予
補發退伍給與，自屬於法無據。(二)本案介紹華航服務而所謂：「暫緩發給退伍金」原
處分及原決定，再訴願決定均一再重申係依據六十年行政院核定之：「空軍輔導飛行
軍官轉業民航實施規定」而不予發給退伍金，嗣該規定因各方反應強烈，不合時宜，
乃於八十四年六月二十二停止適用，即應予以恢復發給退伍金，參照「中央法規標準
法」第十八條規定「法規適用之從新從優」原則，適用最有利於當事人之法規，亦即
應予補發退伍金追溯既往，始符法律之規定。(三)抑有進者，上開所謂之「實施規定」
並非中央法規標準法第二條及第三條法令之名稱。「規定」自非法規名稱，茲以之作
為暫發退伍金之依據，自屬違法。且依中央法規標準法第五條之規定，關於人民之權
利義務應以法律定之，本案非法律而擅自剝奪人民之退伍金，尤屬不合。被告猶執此
規定拒予發給原告之退伍金，顯屬違法弄權，自不待言。(四)原告係空軍退伍，雖以個
人名義提起行政訴訟，原告並為「退伍民航飛行員爭取退休給與自救會主任委員」本
案牽涉甚廣，情況特殊，被告及國防部違法莫此為甚！請鈞院通知被告人事署及行政
院退輔會到庭為言詞辯論，以昭大公。(五)本件原告請求補發退伍給與，因被告人事署
曲解法令不予發給退伍給與，違法以「介紹荐請」曲解為「輔導就業」，從而損害原
告之權利或利益，自得構成撤銷之原因。(六)、本案原處分及原決定及再訴願決定有無
理由厥在有無法律依據為斷，本件不予發給退伍給與係依據六十年行政院核定之「空
軍輔導飛行軍官轉業民航實施規定」，並無法律授權，以之作為拒予發給退伍給與之
依據，自屬違法或不當。查「國軍退除役官兵輔導條例」及「陸海空軍軍官服役條例
」根本無類似授權規定，答辯書竟於事後辯解，自屬無可維持，尤以「法律保留原則
之行政命令」一語，遍查中央法規標準法及行政法學者之著作，均無類似明文或亦無
相似之法律詞彙，其不值一駁，彰彰明甚。爰請判決撤銷一再訴願決定及原處分等語
。
被告答辯意旨及補充理由略謂︰一、國防部及交通部依五十三年五月十五日總統制定
公布之「國軍退除役官兵輔導條例」第三十三條規定報請行政院核定。並依五十八年
八月十二日行政院台（）交字第六五六九號令分別制定「空軍輔導轉業民航實施規
定」及「輔導飛行軍官轉任民航分配各航空公司作業細則」。因此上項實施規定及作
業細則係為有法律授權依據及法律保留原則之行政命令。二、上項實施規定雖歸納於
行政命令，惟「空軍輔導轉業民航實施規定」第三條輔導原則已明定「依其志願，遴
選適員輔導轉業民航服務。」，為非強迫性之命令。空軍輔導民航人員雖於實施規定
內為「介紹荐請」，實則有「輔導轉業交接」之實。三、國防部八十四年四月十五日
易晨字第五二七一號函請行政院廢止「空軍輔導轉業民航車施規定」經行政院函復
准予「停止適用」，被告遂函請中華、遠東航空公司轉知空軍輔導民航人員申請補發
退除給與，原告退除給與自八十四年七月一日起，已依申請核發在案，決無拒發退除
給與之情事。又原告所主張之退除給與法規均為現行之法規，惟原告於六十一年七月
一日退伍時，因輔導就業緩發退除給與，係依據退伍當時相關法令辦理，而非適用八
十六年一月一日公布施行之現行「陸海空軍軍官服役條例」及其「施行細則」，因此
現行法規不適用之。四、依據原告退除當時適用之五十三年制定公布「國軍退除役官
兵輔導條例」第三、五、三十二條規定、及五十九年七月二十九日行政院台五十九人
政肆字第一三一九二號令核定修正之「陸海空軍軍官在台期間退伍除役實施辦法」第
一、五條第五款規定。已述明並非一定要由輔導會辦理輔導轉業（且輔導就業亦包含
介紹就業），其相關部會亦可辦理，且只要經輔導就業，就應緩發退除給與而發給「
陸海空軍軍官退伍除役輔導就業人員退除給與結算單」，俟其脫離輔導就業時，再按
其服役年資及志願，憑結算單申請核發退休俸或退伍金。又「空軍輔導飛行軍官轉業
民航實施規定」明定輔導轉業民航人員依輔導就業規定辦理。本案原告於八十年十二
月二十七日脫離就業，並至退輔會申請恢復退休俸，退輔會遂依其申請以八十一年一
月三日輔貳字第一九○五四號函，將其退除給與結算單、離職證明書等，請被告辦
理恢復原告退休俸，被告於八十一年一月十六日樽強○九八號函，核定於八十年十
二月二十七日脫離就業日為支領退休俸生效日，若要求補發輔導轉業民航期間之退休
俸含利息，因現行法令並無規範於法無據，被告無從發給。爰請判決駁回原告之訴等
語。
    理  由
按退伍除役軍官經輔導就業者，應緩發應得退除給與，發給結算單，俟其脫離輔導就
業時，再按其服役年資及志願，憑結算申請核發退休俸或退伍金，為當時陸海空軍軍
官在臺期間退伍除役實施辦法第五條第五款所規定。次對於民間社團、民營事業機構
及私立學校，除由國軍退除役官兵輔導委員會洽介安置外，其受政府特別扶植保障貸
款或予其他協助者，得由各有關機關視實際需要予以協助辦理退除役官兵就業，復為
當時國軍退除役官兵輔導條例施行細則第四條第一項第三款所規定。本件原告於八十
六年十一月十九日向被告請求補發退伍金，被告以其於法無據，乃未准所請。原告起
訴為前開主張，惟查原告係奉被告六十一年六月二十九日（六一）宸練字第五三八六
號令核定自六十一年七月一日退伍，並函請民航局輔導就業華航至八十年十二月二十
七日脫離就業止，行政院國軍退除役官兵輔導委員會（下稱退輔會）乃於八十一年一
月三日以（八○）輔貳字第一○九五四號函被告，略以；「脫離就業退伍軍官甲○○
，申請改辦支領退休俸，請以八十年十二月二十七日為其薪糧啣接日期。」被告遂以
同年十月十六日（八一）樽強字第○○九八號函核定原告支領退休俸在案。原告於退
除役當時既係由被告依六十年十一月八日（六○）墩復字第○九八八一號令核定施行
之空軍輔導飛行軍官轉業民航實施規定輔導轉業華航，並於退除當時由被告發給陸海
空軍軍官退伍除役輔導就業人員退除給與結算單，有該結算單及退輔會八十七年四月
三十日（八七）輔統處字第○一三九五號簡便行文表影本可稽，原告自應俟其脫離輔
導就業時，再按其服役年資及志願，憑結算申請核發退休俸或退伍金，從而被告以原
告為輔導就業人員，乃否准其請求，核無違誤。按前揭「空軍輔導飛行軍官轉業民航
實施規定」第三條明定：．．．除培養建軍需要之幹部外，依其志願，遴選適員輔導
轉業民航服務，不無輔導轉業之實，查該規定係依行為時「國軍退除役官兵輔導條例
」第三十三條規定報請行政院核定，原告謂無法律授權，尚非可採。一再訴願決定遞
予維持，俱無不合。又本件原告之訴既經駁回，其請求發給新台幣柒佰陸拾肆萬捌仟
貳佰玖拾元退伍給與及法定利息，失所附麗，應併予駁回。本件待證事實已臻明確，
原告請為言詞辯論，核非必要，併此明。
據上論結，本件原告之訴為無理由，爰依行政訴訟法第二十六條後段，判決如主文。
中    華    民    國     八十九      年      四      月     二十一      日
                    行 政 法 院 第 四 庭
                                審 判 長 評  事      葉  振  權
                                         評  事      吳  錦  龍
                                         評  事      吳  明  鴻
                                         評  事      尤  三  謀
                                         評  事      陳  光  秀
右  正  本  證  明  與  原  本  無  異
                                         法院書記官  張  惠  美
中    華    民    國     八十九      年      四      月     二十四      日


司法院資訊處製作；財團法人民間司法改革基金會備份。
